臺灣士林地方法院民事判決　九十一年度訴字第三二二號
　　原　　　告　甲○○
　　　　　　　　乙○○
　　被　　　告　丙○○
右當事人間確認支票債權不存在事件，本院判決如左：
    主    文
確認被告對原告就支票號碼ＩＬ0000000號、金額新台幣肆佰萬元、發票日為
民國八十七年七月三十一日、發票人為翁明財、付款人為臺北市第一信用合作社、背
書人為翁秋元之支票債權不存在。
訴訟費用由被告負擔。
    事    實
甲、原告方面：
一、聲明：如主文所示
二、陳述：
  (一)本件為確認之訴，只需繼承人之一對於被繼承人債務之真實性有所懷疑或爭執，
    即得提起，無須其他繼承人同意或共同起訴，況原告無法與另一繼承人翁寶蓮聯
    繫，是依據司法院二十五年度院字第一四二五號解釋意旨，亦應認為仍得提起本
    件確認之訴。
  (二)被告持有支票號碼ＩＬ0000000號、金額新台幣四百萬元、發票日為民國
    八十七年七月三十一日、發票人為翁明財、付款人為臺北市第一信用合作社、蓋
    有原告被繼承人翁秋元印章背書之支票（以下稱系爭支票），然其上並無翁秋元
    之簽名，而翁秋元並不識字亦從未蓋過章，因此根本無債權存在之事實，顯見本
    件債權為虛偽。又原告從未聽聞翁秋元有任何向被告借貸之事實，且翁秋元既不
    識字又殘障重聽，根本不可能向被告為任何借貸或票據背書之行為，亦不可能同
    意抵押權之設定。
  (三)被告所提出系爭支票以為借貸之憑證，但該支票上不僅發票日期曾經更改，且無
    翁秋元之簽名。更甚者，翁秋元之印章不僅係偽蓋，且背書人責任已經超過四個
    月，嗣後更改發票日期並未告知翁秋元，其效力不及於翁秋元，亦即翁秋元並無
    任何支票背書責任存在，因此兩造間之票據及借貸債權法律關係不存在。
  (四)借貸之法律關係需有交付借款事實為成立要件，而經原告查明翁秋元存摺內並未
    曾有任何被告交付借款之事實，亦即本件被告並無任何交付借款之行為，而被告
    對於交付借款事實，並未提出任何證據，則被告與翁秋元間之借貸關係根本不成
    立。
  (五)又證人翁明財於八十八年十月十五日書立拋棄書拋棄繼承，而翁秋元乃於八十九
    年八月三十一日死亡，即翁明財拋棄繼承時，翁秋元仍尚生存，且本件債權尚未
    經起訴，翁明財證稱係因為解決報告債務而拋棄繼承抵償債務，其證詞嚴重虛偽
    矛盾。翁明財乃先向原告乙○○陸續借款二百六十三萬三千元，之後方才拋棄繼
    承，此有匯款單可證，事實上翁明財乃以其應繼分與積欠乙○○之款項相抵銷，
    由此可見其證詞不實。而翁明財到庭為證時，其所為證詞，亦可以證明翁秋元不
    知連帶保證一事之存在，且證明關於支票背書及抵押權設定，均係由其代理蓋章
    及簽名，但未提出任何授權之依據，且從地政事務所所調閱之公文中，亦無任何
    被繼承人翁秋元授權之書面資料，是本件並無積極證據可資佐證確實有代理權授
    與關係存在，翁明財主張渠為有權代理顯然虛偽且無證據力。
  (六)再依據戶政機關函覆所附翁秋元二次設定抵押權所申請之印鑑證明，均為翁明財
    所代理，而委任書上均記載係因家事忙或年紀大而委任，完全無翁秋元之簽名或
    蓋指印，即自始均為翁明財所一手聲請並書立委任書及所有抵押權設定契約書，
    且均無翁秋元之簽名，顯然本件之借款行為，絕非翁秋元所同意。
  (七)關於台灣台北地方法院民事執行處八十八年度執字第九九四八號債權人高泰山就
    翁秋元所有不動產聲請拍賣抵押物強制執行事件，其內法院送達證書均為寄存送
    達或由翁寶蓮代領或經乙○○拒絕收受而寄存送達，並無如被告所稱曾經翁秋元
    親收之事實。至八十八年九月七日送達證書上蓋有翁秋元印章一事，依據台北市
    立忠孝醫院住院記錄，翁秋元乃自八十八年九月一日起住院至九月十日出院，即
    九月七日或八日當時翁秋元並不在家中，實無收受法院通知而不異議之事，是本
    件借貸關係翁秋元確屬不知情，而翁明財私人所為行為，並未經翁秋元承認，對
    於其繼承人自不生效力。
三、證據：提出翁秋元戶籍謄本、診斷證明書、殘障手冊、台灣台北地方法院檢察處
    檢察官七十八年度偵字第一０七五０號起訴書、被告聲明參與分配狀、台灣台北
    地方法院民事執行處八十八年七月二十八日北院義八十八民執丑字第九九四八號
    通知、八十八年九月六日北院義八十八民執丑字第九九四八號通知、拋棄書、匯
    款收執聯、匯款通知單、印鑑證明等影本為證，並聲請向台北市中正區戶政事務
    所函查翁秋元申請印鑑證明申請書、委任書及向台灣台北地方法院調取該院八十
    八年度執字第九九四八號民事執行卷。
乙、被告方面：
一、聲明：原告之訴駁回。
二、陳述：
  (一)原告起訴確認被繼承人翁秋元對被告之債務不存在，應係依繼承之法律關係，為
    固有必要共同訴訟，惟翁秋元之繼承人尚有翁寶蓮等人，而本件未據全體繼承人
    起訴，當事人顯非適格。
  (二)本件係由翁秋元及翁明財於八十一年間共同向被告借款三百萬元，而設定最高限
    額抵押權三百六十萬元，嗣因清償期屆至，渠等仍無力清償，且進一步向原告借
    款一百萬元，共計四百萬元，故於八十五年九月間為權利內容變更為最高限額五
    百萬元，並交付系爭支票，期間翁秋元均明知上開事實，並同意設定，甚且於抵
    押設定契約書之其他事項約定上按捺指印，並無任何虛偽情事，且系爭支票之印
    章亦為翁秋元所有，並無任何偽造可言。
  (三)系爭支票背書上所蓋用之印章均為翁秋元之印鑑章，且係經翁秋元同意而蓋用，
    此已經證人翁明財、翁寶蓮證述無誤，如原告主張係經盜蓋，則應由原告負舉證
    責任。況本件翁明財雖已拋棄繼承，然證人翁寶蓮仍為繼承人之一，又與被告無
    親誼之存在，如無本件債權存在，豈有自損權益為對被告有利證述之理，而所謂
    翁寶蓮牽涉詐欺一事，與本案無涉，且僅為起訴書，況該案中根本未經翁寶蓮到
    庭答辯，是否有該等事實存在顯有可疑，原告藉此混淆，顯有未合。
  (四)系爭債務確實存在除有抵押權設定契約書及支票可稽外，並經證人證述明確已如
    前述，原告雖抗辯支票背書逾期云云，然時效消滅僅為一抗辯權，並不能消滅債
    之本體，故系爭支票債務仍屬存在，應屬自然債務，僅得為時效抗辯拒絕給付而
    已，非無債權存在。
  (五)至印鑑證明之申請，除第一次需由本人親為外，代領係法之所許，縱非本人親領
    ，亦不能認為係屬偽造，否則如非本人親領即認為不合法，則民法上關於代理之
    規定即均非合法，原告此部分主張有違論理法則。
  (六)再原告雖一再主張原告及翁秋元生前均不知有該等債權之存在，而依據鈞院所調
    得之強制執行按卷其上即有翁秋元親自接獲上載原告為抵押權人之法院通知，更
    甚者，本件原告亦有代收之事實，豈可諉為不知，原告明知有該等債務之存在而
    於翁秋元生前均未提出異議，而於翁秋元去世後出而主張，其居心顯有可議。
三、證據：提出抵押權設定契約書、他項權利變更契約書、聲請訊問證人翁明財、翁
    寶蓮。
    理  由
甲、程序方面：
一、按確認法律關係之訴，非原告有即受確認判決之法律上利益者，不得提起之。民
    事訴訟法第二百四十七條第一項前段定有明文。而民事訴訟法第二百四十七條所
    謂即受確認判決之法律上利益，係指因法律關係之存否不明確，致原告在私法上
    之地位有受侵害之危險，而此項危險得以對於被告之確認判決除去之者而言（最
    高法院四十二年台上字第一○三一號判例參照）。又繼承人有數人時，在分割遺
    產前，各繼承人對於遺產全部為公同共有；而繼承人對於被繼承人之債務，負連
    帶責任，民法第一千一百五十一條、第一千一百五十三條第一項，分別定有明文
    。因此，繼承人共同繼承被繼承人之債權，固屬繼承人公同共有；然繼承人共同
    繼承被繼承人之債務者，僅係負連帶責任而已，該繼承之債務並非各繼承人公同
    共有（最高法院八十六年度台上字第二○五七號判決意旨參照）。
二、本件被告以原告固為翁秋元之繼承人，然除原告二人及已經拋棄繼承之翁明財外
    ，尚有另一繼承人翁寶蓮，而原告未與翁寶蓮一同起訴，為當事人不適格等語抗
    辯，雖翁寶蓮經本院通知到庭明白陳稱不同意提起本件訴訟，然原告之被繼承人
    翁秋元對於被告負有債務，縱認屬實，亦僅係原告等與另一繼承人翁寶蓮應負連
    帶責任而己，而非公同共有之財產。原告如依連帶債務之法律關係，既對翁秋元
    所應負債務負全部清償之責，揆之首開意旨，其訴請確認被告之借款債權不存在
    ，自無須以全體繼承人為原告起訴。
乙、得心證之理由：
一、本件原告起訴主張：系爭支票背書所蓋用之印章乃翁明財私人所為，且未經翁秋
    元承認，對於為翁秋元繼承人之原告等人不生效力，且關於抵押權設定亦未經翁
    秋元同意，關於設定抵押權及申請印鑑證明等事項，亦均由翁明財一人所為，並
    未經翁秋元授權，而原告並無法舉證證明其對翁秋元間有消費借貸給付借款之事
    實，況翁秋元重聽殘障，又不識字，從未簽名同意或蓋用印章，再本件翁秋元背
    書責任已經罹於時效，是系爭支票原因關係之消費借貸法律關係不成立且不存在
    等語。
二、被告則以：系爭支票背書所蓋用之印章為真正，原告主張係遭盜蓋即應負舉證責
    任，況本件借貸事實，業經證人翁寶蓮、翁明財證述屬實，而翁明財申領印鑑證
    明及使用印章均經翁秋元同意，翁明財亦已證明確有取得借款四百萬元，況翁秋
    元就被告於台灣台北地方法院八十八年度執第九九四八號強制執行事件中聲明參
    與分配亦未曾提出異議，原告等於翁秋元去世後始行起訴否認，其居心可議，而
    系爭支票翁秋元所負背書責任雖已時效消滅，但僅係取得抗辯權，並不生債權債
    務關係消滅之效果，是原告執此主張亦屬無理由等語置辯。
四、本件原告二人及訴外人翁寶蓮均為翁秋元之繼承人，另一繼承權人翁明財則已經
    拋棄繼承，而被告執有由翁明財所簽發之支票號碼ＩＬ0000000號、金額
    為四百萬元、發票人為翁明財、付款人為臺北市第一信用合作社之支票，系爭支
    票背面蓋有翁秋元印鑑印文一枚，該支票發票日之年度曾經延期而更改，而將發
    票日更改為八十七年七月三十一日，至更改處則僅有翁明財蓋章。又原告就翁秋
    元所有臺北市○○區○○街一小段四四五地號、權利範圍五分之一之土地（以下
    稱系爭土地），乃先於八十一年一月十三日申請設定登記為第一順位最高限額抵
    押權人，擔保權利總金額為三百六十萬元，嗣復於八十五年十月一日變更登記擔
    保權利總金額為五百萬元，且均係蓋用翁秋元印鑑印文而為申請，而翁明財亦先
    後於八十年十月二十八日及八十五年九月二十四日持委任書代翁秋元向臺北市中
    正區戶政事務所申領印鑑證明。同一土地另於八十七年一月二十一日設定第二順
    位抵押權予訴外人高泰山，嗣於八十八年五月三十一日，經高泰山具狀向臺灣臺
    北地方法院民事執行處聲請就該土地為強制執行，而原告則於八十八年七月二十
    六日向台灣台北地方法院民事執行處聲明行使抵押權而參與分配。而翁秋元自七
    十八年一月二十一日經醫師檢驗結果，即發現患有重聽，請領有殘障手冊等情為
    兩造所不爭執，且支票、戶籍謄本、拋棄書、抵押權設定契約書、聲明參與分配
    狀、印鑑證明書、臺灣臺北地方法院八十八年度執字第九九四八號民事執行案卷
    及臺北市中正區戶政事務所九十一年九月四日北市正戶字第０九一三０八九六一
    ００號函暨所附印鑑證明申請書、委任書等在卷可憑，有均堪認為真實。
五、本件爭執要點在原告等應否負背書人責任、原告得否以支票之原因關係對抗被告
    、被告對於原告等之追索權是否罹於消滅時效及被告之債權是否應認為已不存在
    等情，茲謹分論如后：
  (一)關於原告應否負背書人責任部分：
  (1)本件原告二人及訴外人翁寶蓮為翁秋元之繼承人，依據民法第一千一百五十三條
    第一項規定，對於被繼承人翁秋元之債務，負連帶責任，而本件系爭支票背書所
    蓋用者為翁秋元印文，是自應審究翁秋元是否應負背書人責任而對被告負有票據
    債務而定。
  (2)原告起訴主張翁秋元不識字且未簽名，應不負票據背書責任云云，然依據票據法
    第六條規定，票據上之簽名，得以蓋章代之。又民法第三條第二項規定，如有用
    印章代簽名者，其蓋章與簽名生同等之效力。依據上開規定，票據上之簽名，原
    非限於以簽名為之始發生效力，僅以翁秋元是否識字或簽名，尚不足以逕認為系
    爭支票背書斷非翁秋元所為，原告執此主張已屬無據。
  (3)又原告稱翁秋元從未蓋用印章云云，惟翁秋元確曾向戶政機關為印鑑登記，即翁
    秋元曾經使用印章一節已堪認定，況依據本院向台灣台北地方法院民事執行處所
    調得之八十八年度執第九九四八號強制執行事件卷宗內容觀之，系爭土地上設定
    有第二順位抵押權，此部分原告亦自陳確有該抵押權設定及債務之存在，而向地
    政機關申辦抵押權設定，其應檢附之抵押權設定契約書上必需蓋用當事人印鑑及
    印鑑證明，則翁秋元確曾使用印章益堪認定，原告主張翁秋元從未使用或蓋用印
    章，要屬不足採取。
  (4)系爭支票背書所用蓋用之印文為翁秋元向台北市中正區戶政事務所申請登記之印
    鑑，即該印文為真正，此有印鑑證明書附卷可佐，則原告主張該印文係非經翁秋
    元授權或遭盜蓋，自應由原告負舉證責任。
  (5)核之證人翁明財到庭證稱：「票是我開的，翁秋元的章是我蓋的，是他同意我蓋
    的，我要借款的事他也知道、也同意」等語，是依據其所為證述，系爭背書所蓋
    用之印文，乃經翁秋元授權所為。而證人即翁秋元之另一繼承人翁寶蓮亦到庭證
    稱：「系爭支票是我弟弟（即翁明財）所簽發，因他當初向被告借錢，我父親翁
    秋元同意以系爭土地設定抵押權予被告以擔保借款，支票上背書的印章及抵押權
    設定契約書上的印章都是我弟弟拿去給我父親蓋的，印章確實是我父親的印章」
    、「我會知道此事是因此我父親發脾氣罵我弟弟，為何做生意虧如此多錢」等語
    ，是亦可證明翁秋元確實明知翁明財借款而同意以設定抵押權為擔保一事，則翁
    明財所陳系爭支票蓋用背書印文乃經過翁秋元同意授權，尚非無稽。
  (6)況依據上開執行卷內所附之土地登記謄本以觀，本件系爭土地上共設有第一及第
    二順位之抵押權存在，而被告登記為第一順位抵押權人，至第二順位抵押權人則
    為訴外人高泰山，而翁秋元與高泰山間抵押權設定契約等文件，則均附於上述強
    制執行卷內，本院以既然原告自承有關第二順位抵押權部份確實存在，則於設定
    抵押權及借款前，必定就用以擔保之抵押權順位與債權人間有一定之洽談、瞭解
    ，斷無不知前早有被告之第一順位抵押權存在之理，而該第二順位抵押權係於八
    十七年一月二十一日完成登記，翁秋元果明知有不明之第一順位抵押權存在，應
    無不即時尋求救濟查明之理。再比對本件系爭抵押權設定契約書、支票與第二順
    位抵押權人據以行使之債權相關憑證，二者之債權均係基於對翁明財之支票債權
    ，並均於抵押權設定契約書上約明翁秋元為「義務人兼連帶債務人」，即由翁明
    財與翁秋元就對債權人應負之一切債務均負連帶清償之責，而於二份抵押權設定
    契約書上所蓋用之印文、翁秋元姓名書寫之字跡等均屬相同，即其債務發生原因
    、設定擔保模式均如出一轍，由此亦應可以證明本件被告就系爭土地第一順位抵
    押權之設定及所執系爭支票，應均係經過翁秋元同意蓋用印鑑，且經約定與翁明
    財負連帶保證責任，並立有抵押權設定及其他特約事項等契約書。至證人翁明財
    雖證述稱：「我只向我父親說要借錢，他同意用這筆土地讓我去借，至於什麼是
    連帶保證他不懂這麼多」等語，惟翁秋元既然同意並授權翁明財與被告簽訂抵押
    權設定契約，且將相關印鑑、證明文件交付翁明財使用，即應認為翁秋元乃概括
    授與翁明財代理之權，而由翁明財代為辦妥一切抵押權設定必要或相關之事項，
    則依據民法第一百零七條之規定，不得以其對於翁明財代理權之限制對抗善意第
    三人，況本件亦無證據顯示翁秋元對於翁明財之代理權設有若何限制，則由翁明
    財代為與被告所簽訂之相關契約及約定，應對人翁秋元本人發生效力，原告主張
    本件並無代理權授與之積極證據云云，委無可採。
  (7)原告雖以翁明財之所以拋棄繼承乃因積欠原告乙○○金錢，並非如所陳乃為抵銷
    系爭土地上所負擔對於被告之抵押權而拋棄其應繼份以為抵銷；翁寶蓮曾以詐欺
    手段持系爭土地權狀向第三人借款而遭以涉嫌詐欺罪嫌起訴云云，主張翁明財及
    翁寶蓮之證詞均屬不能採取。惟翁明財究竟為何拋棄繼承，縱依原告所提出之拋
    棄書所載乃在八十八年十月十五日即翁秋元死亡之前，而原因為向原告乙○○借
    款，然關於拋棄繼承一事，與本件借款伊始之八十一年間已經相隔至少三年以上
    ，即與本件系爭支票之簽發時隔已遠，實與本件翁秋元應否負背書人責任無涉。
    而翁寶蓮雖曾於七十八年間經台灣台北地方法院檢察處檢察官以涉及詐欺罪嫌起
    訴，有起訴書影本一份附卷可佐，然亦不足以認為與本件有何牽連而有致令翁寶
    蓮為不實證述之必然性，況原告所舉僅有起訴書一份，亦不能認為翁寶蓮確有該
    等詐欺犯行，是其執此攻訐證人之可信度，均不能謂合。至本院函由台北市中正
    區戶政事務所查覆之結果，八十年十月二十八日及八十五年九月二十四日二次申
    請印鑑證明書，雖均係由翁明財以受任人名義持委任書所申請，然該等委任書上
    所蓋用者即為翁明財登記之印鑑章印文，從形式上觀之，並無不合之處，原告主
    張該等委任書均未經翁秋元簽名云云，不僅與原告所自陳翁明財乃不識字一節不
    合，且亦不足以認為係翁明財未經翁秋元同意擅自所為。
  (8)此外，原告並未提出其他證據證明翁明財有何盜蓋之事實，是應認為本件系爭背
    書係翁秋元授權翁明財所為，翁秋元應負本人之責，即該背書之效力及於翁秋元
    ，原告等既為翁秋元之繼承人而概括繼承其全部債權債務關係，即應負背書人之
    責。
  (二)關於原告得否以支票之原因關係對抗被告部分：
    本件系爭支票係由翁明財所簽發，並經翁秋元授權同意於該支票背書後交付被告
    ，則翁秋元與被告並非直接前後手，兩者間本無原因關係存在之必要，且不影響
    於被告所得享有之票據權利，而依據票據法第十三條規定，為翁秋元繼承人之原
    告亦不得以翁明財與被告間之抗辯事由對抗被告，原告主張被告並無交付消費借
    貸之借款事實，進而執以主張兩造間系爭票據原因關係不成立，於法仍不能認為
    可採。況本件業據證人翁明財證述確自被告處取得借款共計四百萬元屬實，是被
    告亦非無相當對價而取得系爭支票甚明，原告本諸上情而為主張，尚有誤會。
  (三)關於被告對於原告之追索權是否罹於消滅時效部分：
    按支票之執票人對於前手之追索權，四個月間不行使，因時效而消滅，票據法第
    二十二條第二項定有明文。本件系爭支票曾經更改原載發票日之年份而延期為八
    十七年七月三十一日，被告則係迄於八十八年六月三十日始行提示請求付款，有
    系爭支票影本附卷可按，而證人翁明財亦復證稱關於更改發票日期一事，翁秋元
    並不知情等語，而發票人於交付支票前固非不得改寫發票年、月、日，若於交付
    支票以後，由發票人更改票載發票年、月、日者，非經背書人之同意，不得令背
    書人依更改日期負責（最高法院七十年度台上字第三○號判例參照），則本件翁
    秋元僅需就變造前之文義負責，而依原載發票日計算，被告確係於已逾原載發票
    日四個月之期間後始行使其票據上之權利已堪認定，即被告對於翁秋元之票據權
    利已罹於四個月之消滅時效，此亦為被告所不爭執，是原告此部分主張即非無據
    。
  (四)關於被告對於原告之支票債權是否應認為已不存在部分：
  (1)按消滅時效完成，僅債務人取得拒絕履行之抗辯權，得執以拒絕給付而已，其原
    有之法律關係並不因而消滅（最高法院八十五年度台上字第三八九號判決意旨參
    照）。本件被告對於為翁秋元繼承人之原告等人所得行使之票據上權利雖已消滅
    時效完成，然亦僅係取得拒絕給付之抗辯權，並非終局消滅被告支票上權利，亦
    非被告不得再對原告等人請求給付，即被告之票據上權利仍屬存在，原告以時效
    消滅為由，主張為不存在，於法自有未洽。
  (2)原告起訴主張之上開理由固均不能認為有據已如前述，然查系爭支票之發票地與
    付款地均在台北市內，被告就系爭之支票既未依票據法第一百三十條第一款之規
    定，在法定發票日後七日內之提示期限內為付款提示，依票據法第一百三十二條
    之規定，對發票人以外之前手喪失追索權，故被告對於背書人翁秋元已喪失追索
    權，其票據債權即已不存在，原告提起本件訴訟雖未執此主張，然關於追索權是
    否存在，法院應依職權適用而為審斷，無待於當事人主張或抗辯，據此，應認本
    件被告對於原告並無追索權，即被告對於原告就系爭支票票據債權已不存在。
六、綜上，本件原告起訴主張被告對於原告之票據權利不存在於法洵屬有據，應予准
    許。至兩造其餘攻擊防禦方法，於本件之判斷無影響，爰不一一贅述。
七、據上論結，原告之訴為有理由，依民事訴訟法第七十八條判決如主文。
中　　　華　　　民　　　國　　九十一　　年　　十一　　月　　　十二　　　日
                                    臺灣士林地方法院民事第一庭
~B法　　　官　蕭錫証
右為正本係照原本作成。
如對本判決上訴須於判決送達後廿日內向本院提出上訴狀。
中　　　華　　　民　　　國　　九十一　　年　　 十一　　 月　　十五　　　日
~B法院書記官　楊錫芬
